臺灣高等法院刑事判決　　　　　　　　 96年度上易字第318號
上　訴　人
即　被　告　甲○○原名朱濰閔.
上列上訴人因詐欺案件，不服臺灣臺北地方法院95 年度易字第
1667號，中華民國96年1月17日第一審判決（起訴案號：臺灣臺
北地方法院檢察署95年度偵字第13081號），提起上訴，本院判
決如下：
    主  文
原判決撤銷。
甲○○幫助連續意圖為自己不法之所有，以詐術使人將本人之物
交付，處有期徒刑伍月，如易科罰金，以銀元參佰元即新臺幣玖
佰元折算壹日。
    事  實
一、甲○○前因妨害自由等案件，經臺灣臺北地方法院於民國（
    下同）95年6月18日以95年度易字第503號合併判處有期徒刑
    五月，緩刑四年確定，現仍在緩刑中，猶不知悔改。其明知
    申辦金融機構帳戶使用乃極其便利之事，如為合法使用均可
    自行開設帳戶，無任何特殊限制，並無向他人收購之必要，
    故無正當理由徵求他人提供金融帳戶者，極易利用該等帳戶
    為與財產犯罪有關之工具使用，自可預見金融帳戶提供他人
    使用將幫助他人實施詐欺等犯罪，仍基於縱有人以其金融帳
    戶實施詐欺等犯罪亦不違背其本意之幫助犯意，於94年8月6
    日前往中華郵政股份有限公司公館郵局（下稱公館郵局），
    將其於88 年5月14日在該局設立之帳戶（局號：000000-0號
    ，帳號：000000-0號）辦理印鑑及密碼變更等手續，並於同
    年8月6日至8月17日期間內某日，在台北市○○○路○段捷運
    公館站旁，將存摺、提款卡連同提款密碼等資料，交付予「
    丙○○」之人使用，藉以幫助其為詐欺取財之犯行。嗣丙○○與某不詳年籍之成年人等，即基於共同意圖為自己不法所
    有之概括犯意聯絡，由其中一成年人於94 年8月17日撥打電
    話予乙○○，佯稱其為創品科技公司員工，該公司正舉辦「
    飢餓三十」活動，乙○○已於活動中抽中頭獎彩金新臺幣（
    下同）681萬元（原判決誤載為881萬元），因乙○○之帳戶
    無法接收該款項，故暫轉至該公司於臺灣地區之常務董事「
    賴文強」帳戶中。嗣該自稱「賴文強」之人再以電話向乙○○訛稱其帳戶無法接收巨額現金，必須先扣繳機會贈與稅68
    萬元方能領獎，致使乙○○誤信其確已中獎，而陷於錯誤，
    遂依其等指示先後於94年8月17日中午12時34分許、同年8月
    18日上午9時58分許，分別將40萬元、8萬元匯入甲○○前開
    帳戶中，復於同年9 月23日上午11時16分許，匯款32萬元至
    林佑親所有之北投石牌郵局帳戶（ 局名：00 0000-0，戶名
    ：000000-0號）內（林佑親部分另行偵辦中），旋均由不詳
    年籍之成年人提領一空，乙○○因遲未見該獎金匯入其帳戶
    內，始知受騙而報警查知上情。
二、案經被害人乙○○訴由桃園縣政府警察局龜山分局移轉臺北
    市政府警察局大安分局報請臺灣臺北地方法院檢察署檢察官
    聲請以簡易判決處刑。
    理  由
壹、認定犯罪事實所憑之證據及理由
一、訊據上訴人即被告甲○○固坦承於94年8月6日前往公館郵局
    ，辦理印鑑及密碼變更手續後，將存摺、提款卡及密碼等資
    料交付友人丙○○使用，並於同年8 月25日以存摺遺失為理
    由申請補發復又變更印鑑及密碼等情，惟辯稱：丙○○為其
    國中同學，向其告稱因任職公司之外勞無法開戶，怕薪水遺
    失，所以向其借用帳戶供外勞存錢，要出借之前發現印鑑遺
    失才去更換印鑑，其相信丙○○不會拿去做非法的事，一定
    可以找到他，其與丙○○都住公館。之後丙○○說存摺不見
    了，再打電話去確認，電話就不通了，後來才去補辦存摺云
    云。惟查：
  (一)被告係88年5月14日（原判決誤載為88年1月14日）於公館郵
    局申辦開戶，94 年8月6日辦理印鑑及密碼變更手續，同年8
    月25日復以存摺遺失為由申請補發並變更印鑑及密碼等情，
    業經被告供承在卷，併有中華郵政股份有限公司儲匯處（下
    稱中華郵政）95 年3月14日儲字第0950000402號函及所附交
    易明細表（見偵查卷第21至34頁）、95年10月31日儲字第09
    50001845號函及所附歷次掛失止付申請書、變更帳戶事項申
    請書影本（見原審卷第23至25頁）等件在卷可按。且被害人
    乙○○於94年8月17日接獲佯稱其抽中頭獎681萬元（原判決
    記載為81萬元），必須先扣繳機會贈與稅68萬元方能領獎等
    電話後，先後於94年8月17日中午12時34分、同年8月18日上
    午9時58分，分別將40萬元、8萬元匯入被告上述帳戶，復於
    同年9 月23日上午11時16分匯款32萬元至第三人林佑親上開
    北投石牌郵局帳戶內，其內金額均於各次匯款當日隨即遭人
    領取完畢等情（見偵查卷第17、19、33頁），業經證人乙○○證述甚詳，並有被告郵局帳戶交易明細表、郵政國內匯款
    執據影本3 紙（見偵查卷第17、19、33頁）在卷可稽。被害
    人遭不詳年籍之人詐騙之金錢確係匯入被告上開帳戶並遭人
    提領一空等事實，堪予採信。
  (二)被告所辯係丙○○之人向其借用存摺及提款卡等情，經原審
    函詢臺北市立民族國中以95年11月7日北市族中教字第09530
    580800號函及所附之丙○○學籍資料，固確有其人。惟被告
    與丙○○認識10年中，僅止於碰面時打招呼，去泡沫紅茶店
    喝過2、3次茶，現亦無法陳報其行蹤，而必須向民族國中詢
    問丙○○之住所（原審96年1月3日審判筆錄第10頁、第11頁
    ），且於檢察官訊問時，甚至無法回答丙○○之真實姓名等
    情，顯示被告與丙○○間並無交情，被告稱其相信丙○○不
    會拿去做非法之事，與丙○○有相當之信賴關係等辯解，即
    非事實。其次，被告於丙○○以帳戶係供外籍勞工使用此等
    不合常情之理由而向其借用帳戶時，縱被告不諳外籍勞工支
    領薪水之習慣，依其與丙○○並無信任基礎之情形下，衡情
    亦當就丙○○工作之公司名稱、業務性質，丙○○之工作內
    容，及外籍勞工何以需要他人帳戶等細節稍作了解或查詢，
    乃其竟完全未加聞問，即率爾出借自己之帳戶，顯與常情有
    違。復徵諸被告於95 年6月30日偵查時，檢察官詢以「曉琪
    跟你借存摺用途」時，係答以「她有朋友想要用」，並稱伊
    不清楚別人為何要向伊借存摺等語（見偵查卷第55、56 頁）
    ，顯與原審審理時所稱：係借給林曉琪任職公司的外勞存錢
    所用，二者互有出入，是以被告提供帳戶予友人使用之真正
    原因為何，實非無疑。
  (三)證人李瑗慈於原審審理時雖證稱：大約1 年前，丙○○曾跟
    被告約在臺北市○○○路○段136巷12號其家人開設之印地安
    美式鬆餅店內見面，離公館捷運站走路約3 分鐘，不記得時
    間，也不記得是夏天或冬天，其不清楚丙○○跟被告是否常
    見面，看過他們見面僅有一次，就是在其店內，其每天都在
    店裡，事先不否知道他們會約在該處。丙○○跟被告借郵局
    帳戶，說為了他們公司外勞要用，被告就借他了，被告有問
    丙○○說「是你們公司外勞要用的嗎？」，丙○○說是，被
    告就借給他了，沒有任何請丙○○交付東西作確認的動作，
    但有確認是否要給外勞用。被告與丙○○是國中隔壁般同學
    ，94年那段期間，被告常到證人店內買飲料，丙○○常經過
    店門口，偶爾會來買飲料，但其與丙○○不熟，不知道丙○○做什麼工作（原審96年1月3日審判筆錄）等語。然倘被告
    與丙○○確有相約於證人之店內見面並交付存摺之事實，丙○○必定早已向被告說明借用帳戶之目的，經被告同意後始
    約定地點交付存摺，被告卻於交付存摺及提款卡時，復向丙○○詢問「是你們公司外勞要用的嗎？」，經林曉琪為內容
    相同之陳述，使證人得以知悉被告交付之物為郵局存摺、交
    付之目的為丙○○欲供公司外籍勞工使用等細節，而得於法
    院為被告作證，被告與丙○○是否刻意製造證人在場之情境
    ，自非無疑。
  (四)縱證人李瑗慈前述證言屬實，依其所述關於被告交付帳戶之
    過程觀之，被告既於交付存摺前，詢問丙○○「是你們公司
    外勞要用的嗎？」等語，顯示被告對於丙○○借用帳戶之目
    的，尚有疑慮，而非如被告所言，其相信丙○○不會使用於
    非法之用途，則以現今詐騙集團橫行，受害者不計其數之情
    ，屢經各媒體報導，被告應足以預見丙○○取得其存摺，極
    有可能遭詐騙集團使用於提供被害人轉入金額之工具，其竟
    仍執意交付他人使用，主觀上顯有縱使受領存摺與提款卡之
    人持以提供被害人匯入金錢，亦不違反其本意之不確定故意
    。
　(五)綜上，被告對於上開帳戶之開立、使用、保管及事後所稱遭
    友人騙走，均與一般常情顯相悖離，而金融機構之存款存摺
　　、提款（金融）卡及密碼等，事關存戶個人財產權益之保障
  　，一般人均有應予妥善保管以防遭他人任意使用之認識，縱
    使委託提領或遇特殊情況偶有將之交付他人之時，亦必信賴
    之人或經深入瞭解用途後再行提供使用。該等專有物品若落
    入不明人士手中，極易被利用為收納財產犯罪所得之工具，
    或向不特定人訛騙等不法勾當，此為近來報章媒體所一再披
    露之詐騙犯罪態樣；亦為一般生活認知即可輕易體察之常情
    。且申請開立金融帳戶並無任何特殊之限制，一般民眾均得
    以存入最低開戶金額之方式任意在多數不同之金融機構申辦
    多數之存款帳戶使用，乃公眾所週知之事實，依一般人之社
    會生活經驗，並無買賣或借用他人金融帳戶使用之必要，苟
    見陌生人不以自己名義申請開戶，反而向他人要求提供金融
    帳戶使用，衡情應對於該帳戶是否合法使用當有合理之懷疑
    。被告為一智慮健全且有社會相當經驗之成年人，主觀上足
    以預見其將帳戶出賣或交付予他人使用，該人可能將此帳戶
    作為不法收取他人款項之用。被告交付存摺、金融卡予他人
    ，其對於收購存摺之他人可能利用該帳戶從事向他人訛騙等
    不法勾當，應有所預見。被告確有幫助詐欺之不確定故意，
    至為明顯。本案事證已臻明確，被告犯行堪以認定，應依法
    論科。
  (六)綜上，被告前開所辯，顯屬卸責之詞，不足採信。被告前述
    犯行，事證明確，堪以認定，應依法論科。
貳、論罪科刑之部分
一、按被告行為後，94年2月2日修正公布之刑法，已於95年7月1
    日生效施行（以下簡稱修正前、後刑法），其中第2條第1項
    「行為後法律有變更者，適用行為時之法律。但行為後之法
    律有利於行為人者，適用最有利於行為人之法律」之規定，
    係規範行為後法律變更所生新、舊法律比較適用之準據法，
    於刑法修正施行後，自應適用該修正後之第2條第1項之規定
    ，為「從舊、從輕」之比較；又比較新舊法時，應就罪刑有
    關之共犯、未遂犯、想像競合犯、牽連犯、連續犯、結合犯
    ，以及累犯加重、自首減輕暨其他法定加減原因（如身分加
    減）與加減例等一切情形，綜其全部罪刑之結果而為比較後
    ，再適用有利於行為人之法律處斷，而不得一部割裂分別適
    用不同之新、舊法（最高法院24年上字第4634號、29年上字
    第964號判例意旨及最高法院95年度第8次刑事庭會議決議參
    照）。經查，
  (一)被告行為後，刑法第33 條第5款關於罰金刑之規定，業於94
    年2月2日修正公布，刑法施行法亦於95 年6月14日修正增訂
    第1條之1，並均自95年7月1日起施行。關於罰金刑部分，刑
    法分則編各罪所定罰金刑之貨幣單位原為銀元，修正前刑法
    第33條第5款規定：「罰金：1元（銀元）以上」。而依罰金
    罰鍰提高標準條例規定，就72 年6月26日前修正之刑法部分
    條文罰金數額提高2 至10倍，其後修正者則不提高倍數，並
    依現行法規所定貨幣單位折算新臺幣條例規定，以銀元1 元
    折算新臺幣3元；修正後刑法第33條第5款規定「罰金：新臺
    幣1,000元以上，以百元計算之」。刑法第33條第5款所定罰
    金貨幣單位經修正為新臺幣後，刑法分則各罪所定罰金刑之
    貨幣單位亦應配合修正為新臺幣，為使刑法分則編各罪所定
    罰金之最高數額與刑法修正前趨於一致，乃增訂刑法施行法
    第1條之1：「中華民國94年1月7日刑法修正施行後，刑法分
    則編所定罰金之貨幣單位為新臺幣。94年1月7日刑法修正時
    ，刑法分則編未修正之條文定有罰金者，自94年1月7日刑法
    修正施行後，就其所定數額提高為30倍。但72 年6月26日至
    94 年1月7日新增或修正之條文，就其所定數額提高為3倍」
    。從而，刑法分則編各罪所定罰金刑之最高數額，於上開規
    定修正後並無不同，惟修正後刑法第33 條第5款所定罰金刑
    最低數額，較之修正前提高，自以修正前刑法第33條第5款
    規定有利於被告。
  (二)刑法第30條幫助犯之規定雖經修正，然觀諸修正前後幫助犯
    之規定，僅有文字之修正，無關乎幫助犯內容之實質變更，
    對被告並無有利或不利可言，自應依法律適用之原則適用修
    正後刑法第30條之規定（最高法院95年11月7日第21次刑事
    庭會議決議參照）。又修正前刑法第56條連續犯之規定，亦
    於95 年7月1日刪除施行，此刪除雖非犯罪構成要件之變更，
    但顯已影響被告本案刑罰之法律效果，自屬法律有變更，依
    修正後刑法第2條第1項規定，比較新、舊法結果，仍應適用
    較有利於被告之行為時法律即修正前刑法論以連續犯。
  (三)被告行為時之刑法第41條第1項前段規定：「犯最重本刑為5
    年以下有期徒刑以下之刑之罪，而受6 個月以下有期徒刑或
    拘役之宣告，因身體、教育、職業、家庭之關係或其他正當
    事由，執行顯有困難者，得以1 元以上3元以下折算1日，易
    科罰金」。而該折算標準，修正前罰金罰鍰提高標準條例第
    2條前段（已於95年5月17日修正公布，並自同年7月1日起刪
    除）規定，就其原定數額提高為100倍折算1日，則本件被告
    行為時之易科罰金折算標準，應以銀元300元即新台幣900元
    折算1日。惟95年7月1日修正施行之刑法第41條第1項前段則
    規定：「犯最重本刑為5 年以下有期徒刑以下之刑之罪，而
    受6個月以下有期徒刑或拘役之宣告者，得以新臺幣1,000元
    、2,000 元或3,000元折算1日，易科罰金」。經比較修正前
    、後易科罰金之折算標準，自以修正前之規定較有利於被告
    （以新臺幣900元折算1日）。依前揭說明，應依刑法第2 條
    第1項，適用修正前刑法第41條第1項前段規定，諭知易科罰
    金之折算標準。
  (四)綜上，經比較結果，就法律變更部分（罰金刑及易科罰金部
    份），應依刑法第2條第1項前段規定，以被告行為時即修正
    前刑法為被告論罪科刑之依據。
二、被告甲○○提供上開金融機構帳戶存摺、提款卡予丙○○之
    人，藉以幫助該人夥同其他不詳年籍之人意圖為自己不法之
    所有，以詐術使被害人陷於錯誤，而匯款至被告所有之上開
    帳戶，並遭人以金融卡提領一空，核其所為，係犯刑法第30
    條第1項、第339 條第1項之幫助詐欺取財罪。被告基於幫助
    詐欺取財犯行之不確定故意，而為犯罪構成要件以外之行為
    ，為幫助犯，應依刑法第30 條第2項規定，減輕其刑。又本
    件實行詐欺犯罪者，先後多次詐欺取財犯行，時間緊接，犯
    罪構成要件相同，顯係基於概括犯意反覆而為，應依修正前
    刑法第56條連續犯之規定論以一罪，惟被告僅有一次提供帳
    戶予本件實行詐欺犯罪者之幫助行為，僅構成幫助連續詐欺
    取財一罪。
三、原審據以論罪科刑，固非無見。惟查：(一)被害人乙○○遭詐
    騙後共匯款3次，僅其中40萬元、8萬元部分係匯入被告前開
    帳戶，另32萬元則係匯入第三人林佑親帳戶，原審逕予認定
    均匯入被告帳戶內，尚有未合。(二)被害人乙○○遭詐騙集團
    訛稱其中頭彩獎金之金額為681萬，原判決事實欄記載為881
    萬、理由欄記載為81萬，與卷內證據資料均不相符合。(三)原
    判決雖論述被告幫助「共同」詐欺等情，然被告自始均自承
    係將存摺及金融卡等資料交付予丙○○之人，是其主觀犯意
    應僅止於幫助丙○○一人，丙○○嗣後是否單獨或與其他人
    共同詐騙被害人，依卷內資料尚難認定，故尚不能論以幫助
    共同詐欺罪。(四)又被害人乙○○陷於錯誤，乃連續3 次依指
    示匯款至其指定帳戶，其所為詐欺行為顯係基於概括犯意為
　　之，應論以連續犯，惟被告僅有一次提供存摺之行為，自應
  　構成幫助連續詐欺取財罪，原審漏未審酌，亦有未合。被告
    仍執其帳戶存摺係遭友人丙○○騙走云云，提起上訴，雖無
    理由，惟原判決既有前揭可議，仍屬無可維持，應由本院將
    原判決撤銷改判。爰審酌邇來國內多有詐欺、恐嚇取財犯行
    ，均係借用人頭帳戶以作為收受不法所得款項之手段，使犯
    罪偵查難度增加，幕後之人逍遙法外，致此類犯罪因不易破
    獲而層出不窮，被告明知於此，仍輕率提供其郵局存摺等，
    助長其等犯罪惡行，嚴重危害社會秩序及交易安全，及被告
    之教育智識程度、目的、手段，尚僅提供一本存摺而非大量
    販賣其帳戶，犯後仍一意否認犯行，態度不佳等一切情狀，
    量處如主文所示之刑，並諭知易科罰金之折算標準。
據上論斷，應依刑事訴訟法第369條第1項前段、第364條、第299
條第1項前段，刑法第339條第1項、第2條第1項、第30條第1項前
段、第2項、修正前第56 條、第41條第1項、第33條第5款，刑法
施行法第1條之1，罰金罰鍰提高標準條例修正前第2 條，現行法
規所定貨幣單位折算新臺幣條例第2條，判決如主文。
本案經檢察官李良忠到庭執行職務
中　　華　　民　　國　　96　　年　　4 　　月　　30　　日
                　刑事第三庭　審判長法　官　許國宏
                                　　法　官　楊貴志
                                　　法　官　朱光仁
以上正本證明與原本無異。
不得上訴。
                                　　書記官　王宜玲
中　　華　　民　　國　　96　　年　　5 　　月　　7 　　日
附錄：本案論罪科刑法條全文
中華民國刑法第339條
（普通詐欺罪）
意圖為自己或第三人不法之所有，以詐術使人將本人或第三人之
物交付者，處5年以下有期徒刑、拘役或科或併科1千元以下罰金
。
以前項方法得財產上不法之利益或使第三人得之者，亦同。
前二項之未遂犯罰之。
